ACORDAO-COMPLETO-2384638

ACÓRDÃO 14051/2020 ATA 43/2020 - PRIMEIRA CÂMARA

VISTOS, relatados e discutidos estes autos de pedido de reexame interposto por João Pereira da Rosa contra o Acórdão 1131/2019-TCU-Primeira Câmara.
ACORDAM os ministros do Tribunal de Contas da União, reunidos em sessão da Primeira Câmara, ante as razões expostas pelo Relator e com fundamento no artigo 48 da Lei 8.443/1992, em:
9.1. conhecer do pedido de reexame para, no mérito, negar-lhe provimento;
9.2. dar ciência desta deliberação ao recorrente.

Pedido de reexame em Aposentadoria.

Primeira Câmara

Fundação Universidade Federal de Mato Grosso do Sul.

3. Interessados/Responsáveis/Recorrentes:
3.1. Interessados: Eusebio Garcia Barrio (XXX.475.957-XX); Hilda de Oliveira Lima (XXX.986.961-XX); Irene Nogueira Rasslan (XXX.577.041-XX); Joaquim Miranda da Silveira (XXX.282.650-XX); Joaquim Miranda da Silveira (XXX.282.650-XX); Joaquim Miranda da Silveira (XXX.282.650-XX); Jorge Azambuja Gutierrez da Silva (XXX.760.051-XX); Jorge Shiroma (XXX.795.281-XX); João Pereira da Rosa (XXX.777.161-XX); João Pereira da Rosa (XXX.777.161-XX); João Pereira da Rosa (XXX.777.161-XX); João Pizani Netto (XXX.456.498-XX); Laecio de Almeida Leite (XXX.977.667-XX); Laecio de Almeida Leite (XXX.977.667-XX); Lauro Rodrigues Furtado (XXX.752.226-XX); Lauro Rodrigues Furtado (XXX.752.226-XX); Manoel Ferro e Silva Junior (XXX.161.171-XX); Manoel Ferro e Silva Junior (XXX.161.171-XX); Manoel Ferro e Silva Junior (XXX.161.171-XX); Maria Eloina de Arruda (XXX.580.481-XX); Nair Costa Lessa (XXX.477.631-XX); Nair Costa Lessa (XXX.477.631-XX); Neide Honda (XXX.774.601-XX); Neide Honda (XXX.774.601-XX); Orlando Antunes Batista (XXX.836.888-XX); Roberto Mitio Harada (XXX.302.998-XX); Teresinha Apparecida Buratto dos Santos (XXX.565.001-XX)
3.2. Recorrente: João Pereira da Rosa (XXX.777.161-XX).

13.1. Ministros presentes: Benjamin Zymler (na Presidência), Walton Alencar Rodrigues (Relator), Bruno Dantas e Vital do Rêgo.
13.2. Ministros-Substitutos presentes: Augusto Sherman Cavalcanti e Weder de Oliveira.

ACORDAO-COMPLETO-2453375

Acórdão 64/2021 - Primeira Câmara

WALTON ALENCAR RODRIGUES

Ministro Vital do Rêgo.

Adoto, como relatório, instrução elaborada pela Secretaria de Recursos, que contou com a concordância do Ministério Público junto ao TCU (peças 113, 114 e 118) :
INTRODUÇÃO
1.	Trata-se de pedido de reexame interposto pelo Sr. João Pereira da Rosa, ex-servidor da Fundação Universidade Federal de Mato Grosso do Sul, contra o Acórdão 1131/2019-TCU-Primeira Câmara (peça 95) .
1.1.	A deliberação recorrida tem o seguinte teor:
VISTOS, relatados e discutidos estes autos que tratam de atos de concessão de aposentadoria emitidos pela Fundação Universidade Federal de Mato Grosso do Sul;
ACORDAM os Ministros do Tribunal de Contas da União, reunidos em Sessão da 1ª Câmara, nos termos dos arts. 71, inciso III, da Constituição Federal, 1º, inciso V, e 39, inciso II, da Lei 8.443/1992 e 260, §§ 1º, 4º e 5º, do RITCU e ante as razões expostas pelo Relator, em:
9.1. considerar prejudicados, por perda de objeto, a análise dos atos emitidos em favor de  Eusebio Garcia Barrio - CPF XXX.475.957-XX (10496807-04-2004-000083-7) ; Joaquim Miranda da Silveira - CPF XXX.282.650-XX (10496807-04-2010-000021-8 e 10496807-04-2000-000084-4) ;  Manoel Ferro e Silva Junior - CPF XXX.161.171-XX (10496807-04-2004-000088-8, 10496807-04-2004-000087-0, 10496807-04-2004-000089-6) e Teresinha Apparecida Buratto dos Santos - 
CPF XXX.565.001-XX (10496807-04-2000-000095-0) ;
9.2. considerar legais e registrar os atos emitidos em favor de Hilda de Oliveira Lima - CPF XXX.986.961-XX (10496807-04-2004-000086-1) ; Jorge Azambuja Gutierrez da Silva - 
CPF XXX.760.051-XX (10496807-04-2005-000022-8, 10496807-04-2004-000091-8, 10496807-04-2004-000090-0 e 10496807-04-2004-000092-6) ; Jorge Shiroma - CPF XXX.795.281-XX (10496807-04-2000-000025-9) ; João Pizani Netto - CPF XXX.456.498-XX (10496807-04-2000-00021-6) ; Laecio de Almeida Leite - CPF XXX.977.667-XX (10496807-04-2005-000008-2 e 10496807-04-2000-000038-0) ; Lauro Rodrigues Furtado - CPF XXX.752.226-XX (10496807-04-2006-000149-9, 10496807-04-2002-000028-9) ; Maria Eloina de Arruda - CPF XXX.580.481-XX (10496807-04-2004-000011-0) ;  Neide Honda - CPF XXX.774.601-XX (10496807-04-2005-000014-7 e 10496807-04-2000-000036-4) ; Orlando Antunes Batista - CPF XXX.836.888-XX (10496807-04-2000-000014-3) e  Roberto Mitio Harada - CPF XXX.302.998-XX (10496807-04-2003-000110-5) ;
9.3. considerar ilegais e negar registro aos atos emitidos em favor de Irene Nogueira Rasslan - CPF XXX.577.041-XX (10496807-04- 2005-000047-3) ; Joaquim Miranda da Silveira - 
CPF XXX.282.650-XX (10496807-04-2013-000084-4) ; João Pereira da Rosa - CPF XXX.777.161-XX (10496807-04-2004- 000079-9, 10496807-04-2004-000080-2 e 10496807-04-2004-000081-0) ; Nair Costa Lessa - CPF XXX.477.631-XX (10496807-04-2004-000093-4 e 10496807-04-2004-000094-2) ;
9.4. dispensar a devolução dos valores indevidamente recebidos até a data da ciência pela Fundação Universidade Federal de Mato Grosso do Sul, do presente acórdão, com base no Enunciado 106 da Súmula da Jurisprudência do TCU;
9.5. determinar à Fundação Universidade Federal de Mato Grosso do Sul, com base no 
art. 45 da Lei 8.443/1992, que:	
9.5.1. faça cessar os pagamentos decorrentes dos atos impugnados, comunicando ao TCU, no prazo de quinze dias, as providências adotadas, , nos termos dos arts. 262, caput, do Regimento Interno do TCU, § 8º, caput, da Resolução-TCU 206/2007 e 19, caput, da 
Instrução Normativa-TCU 78/2018;
9.5.2. exclua dos proventos da inativa Nair costa Lessa a vantagem referente ao percentual de 28,86% considerando que tal parcela já deveria ter sido incorporada pela 
Medida Provisória 1.704/1998 e tendo em vista o que restou decidido, pelo STF, no julgamento do Recurso Extraordinário 596.663;
9.5.3. esclareça à inativa Irene Nogueira Rasslan que ela poderá optar por permanecer aposentada com fundamento no art. 40, inciso III, alínea "c", da redação original da Constituição Federal de 1988, com proventos calculados na proporção de 25/30, utilizando-se do que dispõe o verbete 74 da Súmula de Jurisprudência do TCU; 
9.5.4. esclareça ao inativo João Pereira da Rosa que ele poderá optar por permanecer aposentado com fundamento no art. 40, inciso III, alínea "c", da redação original da Constituição Federal de 1988, com proventos calculados na proporção de 30/35, utilizando-se do que dispõe o verbete 74 da Súmula de Jurisprudência do TCU;
9.5.5. emita novos atos, com fulcro no art. 19, § 3º, da Instrução Normativa TCU 78/2018, caso os interessados Irene Nogueira Rasslan e João Pereira da Rosa optem por permanecer aposentados com proventos proporcionais;
9.5.6. comunique aos interessados cujos atos foram considerados ilegais, o teor desta decisão, alertando-os de que o efeito suspensivo proveniente da interposição de eventuais recursos não os exime da devolução dos valores percebidos indevidamente após as respectivas notificações, caso os recursos não sejam providos;
9.5.7. no prazo de 30 (trinta) dias, contados da ciência desta decisão, envie a este Tribunal documentos comprobatórios de que os interessados estão cientes da presente deliberação;
9.6. determinar à Secretaria de Fiscalização de Pessoal que:
9.6.1. encaminhe à Advocacia-Geral da União (AGU) , com ciência à Consultoria Jurídica deste Tribunal (CONJUR) , as informações necessárias ao acompanhamento da referida Ação Ordinária 0014795-19.2009.4.03.6000, da 1ª Subseção Judiciária de Mato Grosso do Sul - 4ª Vara de Campo Grande, em trâmite no Tribunal Regional Federal da 3ª Região.
9.6.2. monitore o cumprimento das determinações especificadas no item 9.5 (e subitens) deste acórdão (grifos acrescidos) .
HISTÓRICO
2.	Este Tribunal julgou ilegal os atos de concessões de aposentadoria do recorrente (inicial e duas alterações) , peças 65-67, em virtude da conversão de tempo comum em tempo de magistério.
ADMISSIBILIDADE
3.	Reitera-se o exame de admissibilidade contido na peça 106 do SAR/Serur, em que se propôs o conhecimento do presente Pedido de Reexame, suspendendo-se os efeitos dos itens 9.3, 9.5.1, 9.5.4 e 9.5.5, nos termos do art. 48 da Lei 8.443/92 c/c arts. 285 e 286, parágrafo único, do Regimento Interno/TCU. Observa-se que o Excelentíssimo Senhor Ministro-Relator Walton Alencar Rodrigues, mediante despacho de peça 109, concordou com esta unidade técnica.
MÉRITO
4. Delimitação
4.1	Constitui objeto do presente pedido de reexame definir se a decisão recorrida vai de encontro ao ato jurídico perfeito e consumado, bem como ao princípio da segurança jurídica.
5. Do ato jurídico perfeito e do princípio da segurança jurídica 
5.1.	O interessado aduz que o acórdão ora recorrido viola o ato jurídico perfeito e o princípio da segurança jurídica, com base nos seguintes argumentos:
5.2.	O impugnante apresenta-se diante de uma situação jurídica plenamente consolidada, coberta pelo manto da imutabilidade.
5.3	Ademais, a segurança jurídica deferida ao idoso constitui atualmente princípio de maior relevância.
Análise:
5.4.	Cabe relembrar que a sedimentada jurisprudência da Suprema Corte é no sentido de classificar como ato complexo a concessão de aposentadoria, reforma ou pensão, consoante os seguintes julgados (RMS 3881/SP, MS 19875/DF, RE 195861/ES e MS 23665/DF) .
5.5.	Assim, sendo o ato de aposentadoria e/ou pensão complexo, este somente passa a estar plenamente formado (perfeito) , válido (aferição da legalidade com reflexo de definitividade perante a Administração) e eficaz (plenamente oponível a terceiros, deixando de apresentar executoriedade provisória) quando recebe o registro pela Corte de Contas. Tal entendimento decorre do disposto no inciso III do art. 71 da Constituição Federal, que estabelece que compete ao Tribunal de Contas da União apreciar, para fins de registro, a legalidade dos atos de admissão, assim como a concessão de aposentadoria, reforma ou pensão.
5.6.	Nessa perspectiva, impõe-se reconhecer que referidos atos possuem natureza precária, razão pela qual, até que haja o efetivo julgamento e o consequente registro pela Corte de Contas, não há que se falar em direito adquirido, ato jurídico perfeito, proteção da confiança, ou em irredutibilidade dos proventos, tendo em vista a ausência de aperfeiçoamento e definitividade dos atos.
5.7.	A propósito do tema, colaciona-se entendimento esposado pela Corte Constitucional ao decidir no âmbito do RE-195.861/ES:
APOSENTADORIA - ATO ADMINISTRATIVO DO CONSELHO DA MAGISTRATURA - NATUREZA - COISA JULGADA ADMINISTRATIVA - INEXISTÊNCIA. O ato de aposentadoria exsurge complexo, somente se aperfeiçoando com o registro perante a Corte de Contas. Insubsistência da decisão judicial na qual assentada, como óbice ao exame da legalidade, a coisa julgada administrativa. (grifos acrescidos) 
5.8.	Sobre a questão, observa-se, ainda, que não se mostra factível o argumento de se convolar em legais atos eivados de vícios, dado o longo lapso temporal transcorrido entre sua edição e a consequente apreciação pelo TCU, porquanto estas situações geram tão somente a necessidade de instauração do contraditório, consoante Acórdão 5962/2012-TCU-Segunda Câmara, verbis:	
4. Nos termos da jurisprudência do STF, o transcurso de longo lapso temporal entre a edição do ato e sua apreciação por parte do TCU não converte a concessão ilegal em legal, gerando apenas a necessidade de instauração do contraditório e da ampla defesa para a validade do processo, na hipótese de o ato haver ingressado no Tribunal há mais de cinco anos (MS-25.116, MS-25.403, MS-25.343, MS-27.296, entre outros) 
5.9.	No caso concreto, o ato inicial de aposentadoria de peça 65 foi remetido ao TCU em 9/9/2005 e apreciado em 5/2/2019, mediante o Acórdão 1131/2019-TCU-Primeira Câmara, tendo sido, portanto, oportunizado ao recorrente o exercício do contraditório e da ampla defesa (peças 34 e 46) .
5.10.	Em síntese, no caso em apreço, não houve o respectivo registro em razão da constatação de ilegalidade no ato o que afasta, por si só, a presunção de legitimidade do ato administrativo que concedeu o benefício ao recorrente, não havendo, assim, que se falar em violação da segurança jurídica ou do ato jurídico perfeito. Conclusão esta em decorrência da natureza jurídica do ato de aposentadoria: ato complexo.
5.11.	Nesse sentir, opina-se pela rejeição do argumento apresentado pelo recorrente.
CONCLUSÃO
6.	Diante do exposto, conclui-se que a decisão recorrida não violou o ato jurídico perfeito e consumado, tampouco o princípio da segurança jurídica.
6.1.	Nesse sentir, é de se propor a negativa de provimento do presente recurso.
PROPOSTA DE ENCAMINHAMENTO
7.	Diante do exposto, submete-se o presente processo à consideração superior, propondo-se a adoção das seguintes medidas:
	a) conhecer do presente pedido de reexame, para, no mérito, negar-lhe provimento;
	b) cientificar o recorrente e os demais interessados do acórdão que vier a ser prolatado, ressaltando-se que o relatório e o voto que o acompanharem podem ser consultados no endereço www.tcu.gov.br/acordaos, no dia seguinte ao de sua oficialização.

Antônio Rivaldo Menezes de Araújo (26.791/OAB-SP), Mauricio Nogueira Rasslan (6.921/OAB-MS) e outros; Felipe Costa Gasparini (11.809/OAB-MS) e outros; Jeová Ferreira de Oliveira (3.107/OAB-MS); Gislaine de Almeida Marques Gasparini (11.277/OAB-MS) e outros.

Procurador Marinus Eduardo De Vries Marsico.

Aposentadoria especial de professor. Conversão de tempo comum em tempo de magistério. Ilegalidade. Pedido de reexame. CONHECIMENTO. Negativa de provimento.

APOSENTADORIA (APOS)

Secretaria de Recursos (SERUR); Secretaria de Fiscalização de Pessoal (SEFIP).

Trata-se de pedido de reexame interposto por João Pereira da Rosa, ex-servidor da Fundação Universidade Federal de Mato Grosso do Sul, contra o Acórdão 1131/2019-TCU-Primeira Câmara, que julgou ilegal seu ato de aposentadoria, negando-lhe registro, tendo em vista conversão de tempo comum em tempo de magistério.
	O recorrente alega violação de ato jurídico perfeito e do princípio da segurança jurídica.
	A unidade técnica e o Ministério Público junto ao TCU se posicionaram pelo conhecimento e não provimento do recurso.
	Adoto os pareceres constantes dos autos como razões de decidir.
	Preliminarmente, ratifico o conhecimento do pedido de reexame, uma vez preenchidos os requisitos de admissibilidade estabelecidos no artigo 48 da Lei 8.443/1992.
	O recorrente inativou-se no cargo de professor titular, em 27/7/1993, com proventos integrais, tendo por fundamento o artigo 40, inciso III, alínea "b", da Constituição Federal. Contava com 30 anos de serviço, mas apenas 25 anos e dez meses de magistério. Ilegal, portanto, a aposentadoria especial.
	O longo decurso de tempo entre a emissão do ato concessório e sua apreciação pelo Tribunal, bem como a avançada idade do ex-servidor, não são capazes de justificar a manutenção da aposentadoria ilegal.
	Os atos de pessoal são atos complexos e somente passam a estar plenamente formados (perfeitos) , válidos (aferição da legalidade com reflexo de definitividade perante a Administração) e eficazes (plenamente oponíveis a terceiros, deixando de apresentar executoriedade provisória) quando recebem o registro do TCU, conforme o disposto no art. 71, inciso III, da Constituição Federal.
	A aplicação do princípio da segurança jurídica deve ser aferida em cada caso, sendo admitida nas hipóteses em que for irreversível a situação fática do interessado ou insuportável o prejuízo a ele causado.
	No presente caso, a decisão vergastada deixou claro que o recorrente pode optar por permanecer aposentado com fundamento no art. 40, inciso III, alínea "c", da redação original da Constituição Federal de 1988, com proventos calculados na proporção de 30/35, não caracterizando supressão dos seus meios de subsistência.
	Sendo assim, nego provimento ao pedido de reexame.
	Feitas essas considerações, voto para que o Tribunal adote o acórdão que submeto à apreciação do Colegiado.
TCU, Sala das Sessões Ministro Luciano Brandão Alves de Souza, em 1º de dezembro de 2020.
.
WALTON ALENCAR RODRIGUES 
Relator